【裁判字號】    98,消債更,296
【裁判日期】    980605
【裁判案由】    更生事件
【裁判全文】
臺灣板橋地方法院民事裁定           98年度消債更字第296號
聲  請  人  甲○○
上列當事人因消費者債務清理事件聲請更生及保全處分，本院裁
定如下：
    主  文
更生及保全處分之聲請均駁回。
聲請費用新臺幣壹仟元由聲請人負擔。
    理  由
一、本件聲請意旨略以：聲請人因有不能清償債務之情事，目前
    債務總金額為新臺幣（下同）1,354,303元，前於民國 95年
    10 月間依中華民國銀行公會會員辦理無擔保債務協商機制
    ，與最大債權金融機構中國信託商業銀行股份有限公司達成
    協商，雙方約定聲請人自95年11月起分120期，利率8.88%，
    每月10日以29,601元依各債權銀行債權金額比例清償各項債
    務，直至全部清償為止，惟聲請人於協商當時在影城兼差，
    平均收入10,000元，聲請人顯然無法履行前開方案，其後聲
    請人於96年間於在臺灣大學擔任研究助理一員，然因該計畫
    於97年4 月結束，之後只得靠兼職渡日，實已無法支付協商
    款項，故不得已毀諾，爰請求裁定准予更生云云。
二、按債務人對於金融機構因消費借貸、自用住宅借款、信用卡
    或現金卡契約而負債務，在聲請更生或清算前，應提出債權
    人清冊，以書面向最大債權金融機構請求協商債務清償方案
    並表明共同協商之意旨，消費者債務清理條例第 151 條第1
    項定有明文。而債務人與金融機構協商成立者，不得聲請更
    生或清算，但因不可歸責於己之事由，致履行顯有重大困難
    者，不在此限；消費者債務清理條例施行前，債務人依金融
    主管機關協調成立之中華民國銀行公會會員辦理消費金融案
    件無擔保債務協商機制與金融機構成立之協商，準用前項之
    規定，消費者債務清理條例第151 條第5 項、第6 項亦分別
    定有明文。至於債務人聲請更生或清算不合程式或不備其他
    要件者，法院應以裁定駁回之，但其情形可以補正者，法院
    應定期間先命補正，復為同條例第8 條所明定。
三、次按前開法律規定之「但因不可歸責於己之事由，致履行顯
    有重大困難者，不在此限」，其立法意旨係基於債務清償方
    案成立後，應由債務人誠實遵守信用履行協商還款條件，惟
    於例外情形下發生情事變更，在清償期間收入或收益不如預
    期，致該方案履行困難甚或履行不能，因不可歸責於己之事
    由，始能聲請更生或清算。此規範意旨在避免債務人任意毀
    諾已成立之協商，濫用更生或清算之裁判上債務清理程序。
    蓋以債務清償方案係經當事人行使程序選擇權所為之債務清
    理契約，債務人應受該成立之協議所拘束。債務人既已與金
    融機構協商成立，如認該協商方案履行有其他不適當情形，
    自仍應再循協商途徑謀求解決。又所謂不可歸責於己之事由
    ，係指出於非己身所能控制之自然力或其他人為事由，具有
    猝然性而不能預知，非人力所能參與或所能阻止，而陷於不
    能履行承諾償還自己之債務者而言，例如：
  1.債務人於履行清償期間遭逢重大意外災害，如車禍、火災、
    或罹患重大不治之惡疾而喪失工作能力。
  2.債務人負擔家計生活之職業工作，突然非自願性失業，而可
    預見的、持續性的無法就業謀生。
  3.因遭逢不可抗力之天然災害，如地震、颱風、水災而因其損
    害甚鉅致無力清償等情事。
四、本院查：
    聲請人於消費者債務清理條例施行前，曾依照中華民國銀行
    公會會員辦理消費金融案件無擔保債務協商機制，與最大債
    權金融機構中國信託商業銀行股份有限公司達成協商，雙方
    約定聲請人自95年11月起分120期，利率8.88%，每月10日以
    29,601元依各債權銀行債權金額比例清償各項債務，直至全
    部清償為止，截至97年5 月後已繳付19期協商款後毀諾，此
    有協議書及無擔保債務還款計劃影本各一份為證，且觀諸聲
    請人提出之財團法人金融聯合徵信中心債權人清冊中「是否
    曾參與銀行公會債務協商」欄註記「Y 」一節亦明。準此，
    本件聲請人依上開協商機制與最大債權金融機構協商成立後
    ，再向本院聲請更生，尚須符合「不可歸責於己之事由致履
    行顯有重大困難」之法定要件，方為適法。
  (一)就聲請人本件毀諾原因而言：
    聲請人主張其毀諾之原因係於97年4 月研究計畫結束，然就
    上開事實聲請人並無任何證據以實其說，是否屬實即有疑義
    。縱認屬實，惟觀諸聲請人於補正狀所附收入一覽表 (見本
    院卷第141 頁)， 其擔任研究助理一職期間為96年3 月22至
    97年4 月30日，然聲請人早於95年11月即與最大債權銀行協
    商，是以聲請人當時尚未擔任研究助理，其均得以如期繳納
    協商費用，何以於擔任研究助理在研究計畫結束後，卻無法
    順利繳付協商款，亦非無疑問。足徵其所主張主張於締約之
    際有不可歸責於己之事由致履行顯有重大困難，並不足採取
    。
  (二)就聲請人之工作能力而言：
  1.依消費者債務清理條例第3 條規定，債務人不能清償債務或
    有不能清償之虞者，得依本條例所定更生或清算程序，清理
    其債務。該條例所謂之「不能清償債務或有不能清償之虞者
    」，係指債務人欠缺清償能力，對於已屆清償期，且已受請
    求之債務之全部或主要部分，客觀上可預見其為一般且繼續
    的不能清償之財產狀態之謂。又清償能力係由財產、信用、
    勞力三者構成，雖無足夠財產，如有良好之信用、優良之技
    術或持續不斷之勞力，即屬有清償債務之可能（參照：陳計
    男著；消費者債務清理條例釋論，三民書局97年9 月初版一
    刷，第15頁）。聲請人主張於86年6 月間於新莊合氣道社練
    合氣道造成運動傷害致左手鎖骨骨折，又於91年間騎機車去
    台灣大學途中出車禍再度左手鎖骨骨折而無工作云云。然上
    開事由發生於聲請人97年5 月間毀諾前11年或前6 年之久，
    顯與毀諾原因無關，且該病情亦非終身障礙無從復原之重大
    不治惡疾，是亦難認聲請人將來履行協商有何重大困難之處
    。
  2.聲請人主張其每月平均收入不穩定，95年起即自影城兼職，
    扣除協商條件每月清償29,601元，尚需繳交房貸，是以其履
    行顯有重大困難者之情形等語。然查，上揭事由係聲請人於
    95年10日協商成立當時已知悉之事實，聲請人對其經濟狀況
    、家庭收支情形應知之綦詳，理應於協商時評估可否履行協
    商條件之情事，聲請人當時盱衡其經濟狀況，猶簽署協商協
    議書，同意最大債權銀行即中國信託商業銀行之無擔保債務
    還款計劃，縱因收入扣除支出後不敷償還，亦屬聲請人於協
    商時可得預見，自不得再以銀行不顧其之實際狀況，片面擬
    定還款，係不得已接受協商條件等語辯解。換言之，聲請人
    於協商時既已明知其收入數額，以及將來可能支出之用途，
    仍同意承諾原協商條件，當非無充分考量籌措資金來源之規
    劃，自不得再以同一原因反覆爭執。且觀諸聲請人之工作能
    力並無有何因不可歸責之原因而有所減損，自不得已現在無
    收入或收入有限等單純數量上之比較方式，遽予主張係不可
    歸責；否則，任何人只要在協商成立之後，不碌力工作或減
    少工作數量，即可主張不可歸責而於協商成立之後聲請更生
    或清算，則協商之自治性解決債務清償之制度，將因此形同
    具文。
  (三)就聲請人之日常支出及所餘之清償能力言：
  1.債權人國泰世華商業銀行股份有限公司，於97年10月27日，
    以台灣台北地方法院95年度票字第116422號本票裁定為執行
    名義，聲請本院對於聲請人之財產在200,000 元（包括非訟
    程序費1,000 元）及其法定遲延利息之範圍內為強制執行，
    經本院民事執行處以97年度執壽字第95262 號受理後，於97
    年12月2 日下午2 時，查封至聲請人所有坐落臺北縣新莊市
    ○○段230 地號權利範圍萬分之30土地暨其上同段4678建號
    即門牌號碼為臺北縣新莊市○○路188 巷8 弄5 號9 樓之20
    建物，然聲請人旋即於該日清償上開欠款，並由債權人國泰
    世華商業銀行股份有限公司於97年12月3 日具狀撤回強制執
    行，並由本院塗銷查封而終結該執行程序；此業經本院依職
    權調閱上開執行案卷查證無誤，並有上開卷宗影本在卷可稽
    。是以聲請人既能於本件協商成立繳付19期協商款於97年5
    月毀諾，卻又能於毀諾後之97年12月2 日清償債權人國泰世
    華商業銀行股份有限公司200,000 元以上之票款債務，則以
    聲請人之清償資力而言，殊難認聲請人就原與最大債權金融
    機構協商每月以29,601元依各債權銀行債權金額比例清償各
    項債務之承諾，有何重大履行困難之處。
  2.依行政院主計處公佈之97年度臺灣省每人每月最低生活費用
    為9,829 元，該最低生活費用即包括食、衣、住、行等費用
    在內，而抗告人既已負債大於資產，本應較一般人更節約支
    出撙節開銷，蓋消費者債務清理條例所定債務清理程序之立
    法精神，並非維持債務人過去慣常之寬裕生活，而係重新檢
    視消費行為樽節支出，故抗告人既已有不能清償之事由，生
    活消費程度自應受有限制，每月生活開支，自不能與一般人
    等量齊觀。例如：不得乘坐計程車，不得出入三星級以上之
    飯店、餐廳等，除有絕對必要性支出之外，自當縮衣節食，
    刻苦生活、優先誠實履行清償債務之責。
  3.就聲請人陳報其生活開銷支出消費情形，曾提出房屋租賃契
    約書一件（見本院卷第247 頁至第253 頁），依該租約所示
    ，聲請人自97年12月10日起至98年12月10日止，以每月12,0
    00元代價向第三人廖珮汝承租台北縣新莊市○○街1 號6樓
    之11居住，然依卷附之聲請人全戶戶籍登記簿謄所示（見本
    院卷第58頁），聲請人未婚並無子女，又設籍於其自用住宅
    臺北縣新莊市○○路188 巷8 弄5 號9 樓之20，則聲請人已
    身負債務，是否每月仍有必要另行花費租屋居住，已有疑義
    ？且縱有另行租屋之必要，卻又能在毀諾後之97年11月承租
    房屋時，繳付2 個月24,000元押租金（見本院卷第253 頁）
    ，且每月仍繳付12,000元租金卻不支付協商款項，上開花費
    與負債者應為儉樸生活以還債為先之原則有所不符，聲請人
    仍維持過去慣常之寬裕生活，而未能重新檢視消費行為樽節
    支出，縮衣節食刻苦生活、優先誠實履行清償債務之責，仍
    有浪費之嫌，而非屬必要。
五、綜上所述，本為聲請人於協商成立當時可得預見，其盱衡自
    己之經濟狀況，仍願簽署協議書，自應依協議條款履行；且
    聲請人所述聲請更生之理由並非出於非己身所能控制之自然
    力或其他人為事由，具有猝然性而不能預知之情形，是以聲
    請人本件聲請更生，不具備不可歸責於己之事由致履行顯有
    重大困難之法定要件，自應駁回其更生之聲請。又本件更生
    之聲請既經駁回，則聲請人所為保全處分之聲請即失所附麗
    ，應一併駁回，爰裁定如主文。
六、另目前銀行公會就曾經參加95年度債務協商毀諾之債務人，
    提供「個別協商一致性方案」使能再進行協商，聲請人倘有
    履債上之困難，尚非不得與中國信託商業銀行股份有限公司
    等債權人，再次進行解決債務之商談，以謀求適當之履行條
    件至於聲請人所預繳納之郵務送達費2,040元，則待本件更
    生聲請事件確定後，如仍尚有剩餘，再予檢還聲請人，併此
    敘明。
中    華    民    國    98    年    6    月      5    日
                  民事第一庭    法  官  黎文德
以上正本證明與原本無異
如不服本裁定應於送達後10日內向本院提出抗告狀，並應繳納抗
告費新台幣1,000元整。
中    華    民    國    98    年    6     月     5    日
                                書記官  趙彬


司法院資訊處製作；財團法人民間司法改革基金會備份。
